臺灣臺北地方法院民事判決
110年度重家繼訴更一字第4號
原      告  鄭櫳春    臺中市○里區○○路0段000巷00號



訴訟代理人  沈志成律師
            施懿哲律師
被      告  鄭世明  
訴訟代理人  郭憲文律師                      
被      告  鄭世清  
            鄭秋福  
            鄭至翔  
            鄭美惠  
            鄭英連  
            張惟祐  
            張淑芬  
            張淑貞  
            鄭魁元  

            鄭舜仁  
            鄭評引  

            鄭玉    
            鄭華旗  

            鄭華雅  

            鄭華鋒  
            鄭欣悅  
法定代理人  鄭至翔  
            潘湫蘭  
被      告  田宇婕  

法定代理人  田維浩  
訴訟代理人  張淑芬  
被      告  胡景洲  
            胡芳綺  
            胡芳瑄  
前列鄭至翔、鄭美惠、鄭華鋒、鄭欣悅、胡芳綺、胡芳瑄共同
訴訟代理人  王玉楚律師                                  被      告  盧奕丞    住新北市○○區○○路000巷0弄0號0樓
            盧佳宜  
上列當事人間請求分割遺產事件，本院於民國111年6月9日言詞
辯論終結，判決如下：
    主      文
原告與被告辛○○、壬○○、寅○○、子○○、卯○○、辰○○、戊○○、己○○
、庚○○就如附表甲所示被繼承人巳○○○之遺產，應按如附表甲「
分割方法欄」所示分割。　　　　　　訴訟費用由原告與被告辛○○、壬○○、寅○○、子○○、卯○○、辰○○、戊○○、己○○、庚○○按如附
表乙所示之分配比例負擔。　　　　　
　　事實及理由
壹、程序方面：
一、按當事人法定代理人代理權消滅者，訴訟程序在取得訴訟能
    力之本人承受其訴訟以前當然停止；前開承受訴訟人，於得
    為承受時，應即為承受之聲明。他造當事人，亦得聲明承受
    訴訟，民事訴訟法第170條、第175條分別定有明文。查被告
    乙○○為民國00年0月0日生，於起訴時尚未成年，由法定代理
    人即其父母代理為訴訟行為。嗣乙○○於本件訴訟繫屬中成年
    ，法定代理人之代理權消滅，乙○○即於111年3月4日具狀聲
    明承受訴訟（見本院卷一第33頁），核與上開規定相符，應
    予准許。
二、被告寅○○、辰○○、庚○○、戌○○、癸○、申○○、未○○、酉○○、
    丁○○、丙○○、乙○○、宇○○、地○○經合法通知，無正當理由未
    於言詞辯論期日到場，核無民事訴訟法第386 條各款所列情
    形之一，依家事事件法第51條準用民事訴訟法第385條第1項
    前段規定，爰依原告之聲請，由其一造辯論而為判決。
三、按訴狀送達後，原告不得將原訴變更或追加他訴。但請求之
    基礎事實同一者，不在此限，民事訴訟法第255條第1項第2
    款定有明文。此規定依家事事件法第51條規定，於家事訴訟
    事件亦準用之。查原告起訴時聲明：(一)先位聲明：請求就
    被繼承人巳○○○所遺新臺幣（下同）119,676,327元之遺產准
    予分割，分割方法如附表一之擴張前分割方法欄所示。(二)
    第一備位聲明：請求就被繼承人巳○○○所遺119,676,327元之
    遺產准予分割，分割方法如附表二之擴張前分割方法欄所示
    。(三)第二備位聲明：請求就被繼承人巳○○○所遺119,676,3
    27元之遺產准予分割，分割方法如附表三之擴張前分割方法
    欄所示。嗣於民國109年5月8日，具狀擴張請求遺產範圍為
    ：(一)先位聲明：請求就被繼承人巳○○○所遺119,676,327元
    之遺產准予分割，分割方法如附表一之擴張後分割方法欄所
    示。(二)第一備位聲明：請求就被繼承人巳○○○所遺119,676
    ,327元之遺產准予分割，分割方法如附表二之擴張後分割方
    法欄所示。(三)第二備位聲明：請求就被繼承人巳○○○所遺1
    19,676,327元之遺產准予分割，分割方法如附表三之擴張後
    分割方法欄所示。衡諸其擴張前後，均係本於被繼承人巳○○○遺產分割之同一基礎事實，依前揭規定，程序並無不合，
    合先敘明。
貳、實體方面：
一、原告起訴略以：
(一)先位部分：
  1.被繼承人巳○○○於106年5月17日死亡，遺有如附表一遺產項
    目欄所示遺產（下稱系爭遺產），兩造為法定繼承人。被繼
    承人巳○○○於104年2月13日預立代筆遺囑（下稱系爭代筆遺
    囑），指定其遺產由被告辛○○、原告天○○各繼承3分之1，並
    以遺囑明確表示被告壬○○、寅○○、子○○、卯○○、辰○○及孫子
    女即被告戊○○、己○○、庚○○等人（下稱被告壬○○等8人）因
    對被繼承人巳○○○有重大虐待及侮辱情事，故不得繼承其遺
    產。被繼承人巳○○○既已立有系爭代筆遺囑分配其遺產，且
    無不能分割之約定或依使用目的無不能分割之情形，因兩造
    間對系爭代筆遺囑及系爭遺產迄今無法達成共識，故依法提
    起分割遺產之訴訟。
  2.被繼承人巳○○○之法定繼承人原為原告天○○、被告鄭世
    明、壬○○等8人，惟被繼承人巳○○○以系爭代筆遺囑明確表示
    被告壬○○等8人有對之重大虐待及侮辱情事而不得繼承遺產
    ，故應由其直系血親卑親屬即被告亥○○、午○○、戌○○、癸○
    、申○○、未○○、酉○○、丑○○、丁○○、丙○○、乙○○、宇○○、地
    ○○及甲○○等14人（下稱被告亥○○等14人）代位繼承其應繼分
    。又依系爭代筆遺囑指定應繼分由原告天○○及被告辛○○各繼
    承1/3後，可供被告亥○○等14人繼承之遺產比例僅為1/3，且
    被告亥○○等14人並未依法行使扣減權，自應依系爭代筆遺囑
    指定應繼分即由原告天○○、被告辛○○各繼承1/3，其餘1/3由
    被告亥○○等14人繼承，分割方法如附表1之擴張後分割方法
    欄所示。因被繼承人巳○○○立有遺囑，且兩造間就系爭遺產
    並無不能分割之約定，亦無不能分割之情形，依民法第1164
    條、民法第1165條第1項、民法第1151條、民法第830條第2
    項、第823條第1項、民法第824條第2項之規定，請求就系爭
    遺產准予分割，分割方法如附表一之擴張後分割方法欄所示
    。
(二)第一備位部分
  1.事實同前，不另贅述。
  2.被繼承人巳○○○雖以系爭代筆遺囑表示被告戊○○、己○○、庚○○配合被告壬○○等人與其爭產，從不探視被繼承人，不顧祖
    孫親情，有對之重大虐待及侮辱情事而不得繼承遺產，惟被
    繼承人上開所稱被告戊○○、己○○、庚○○對其所為，是否符合
    民法第1145條第1項第5款重大之虐待或侮辱之情事，尚有不
    明，是倘鈞院認被告戊○○、己○○、庚○○並無對被繼承人有重
    大之虐待或侮辱之情事而未喪失繼承權，則被告甲○○自無代
    位繼承之權利，是系爭遺產自應由原告天○○、被告辛○○、亥
    ○○、午○○、戌○○、癸○、申○○、未○○、酉○○、丑○○、丁○○、
    丙○○、乙○○、宇○○、地○○、戊○○、己○○、庚○○繼承，爰依民
    法第1164條、第1165條第1項、第1151條、第830條第2項、
    第823條第1項、第824條第2項之規定，請求就系爭遺產予以
    分割，分割方法如附表二之擴張後之分割方法欄所示。
(三)第二備位部分
  1.事實同前，不另贅述。
  2.被繼承人巳○○○雖以系爭代筆遺囑表示被告壬○○等8人有對之
    重大虐待及侮辱情事而不得繼承遺產，惟被繼承人巳○○○於
    系爭代筆遺囑所稱被告壬○○等8人對其所為，是否確有符合
    民法第1145條第1項第5款重大之虐待或侮辱之情事，尚有不
    明，是倘認無對被繼承人巳○○○有重大之虐待或侮辱之情事
    而未喪失繼承權，則被告亥○○等14人自無代位繼承之權利，
    是系爭遺產自應由原告天○○、被告辛○○、壬○○、寅○○、子○○
    、卯○○、辰○○、戊○○、己○○、庚○○繼承，爰依前揭民法第11
    64條、第1165條第1項、第1151條、第830條第2項、第823條
    第1項、第824條第2項之規定請求就被繼承人巳○○○所遺所遺
    如附表三之遺產予以分割，分割方法如附表三之擴張後分割
    方法欄所示。
(四)綜上，原告先位之訴，依法有理由，請判決如先位之聲明。
    又倘認原告所提先位之訴無理由，茲請判決如第一備位之聲
    明。又若認原告所提第一備位聲明亦無理由，請判決如第二
    備位之聲明。
(五)並聲明：1.先位聲明：請求就系爭遺產准予分割，分割方法
    如附表一之擴張後分割方法欄所示。2.第一備位聲明：請求
    就被繼承人巳○○○所遺如附表2之遺產准予分割，分割方法如
    附表二之擴張後分割方法欄所示。3.第二備位聲明：請求就
    被繼承人巳○○○所遺如附表3之遺產准予分割，分割方法如附
    表三之擴張後分割方法欄所示。
二、被告辛○○則以：
(一)被繼承人巳○○○於為系爭代筆遺囑時，見證人李嘉楠、姚素
    珠皆在場，於完成代筆遺囑時簽名，被繼承人巳○○○未表示
    同意或反對，亦未命渠等離開，可認兩位見證人為被繼承人
    巳○○○所指定。被繼承人巳○○○為系爭代筆遺囑時係由周德勳
    筆記其意旨，並完成遺囑後宣讀、講解，符合代筆遺囑規定
    之要件，自難認遺囑有無效之情事。李嘉楠、姚素珠雖為周
    德勳之受僱人、配偶，惟依民法第1198條第5款規定，代筆
    遺囑並無類推適用於律師為見證人之餘地。
(二)被繼承人巳○○○之配偶鄭進益生前將所有之土地合建或出售
    後，將系爭新北市新店區寶高路、寶橋路房屋分配或買給被
    繼承人巳○○○，為被繼承人巳○○○所有而出租收取租金，非被
    告壬○○所稱伊贈與被繼承人巳○○○令其收租。被告壬○○於鄭
    進益過世後，拒絕分配剩餘財產予被繼承人巳○○○，並棄之
    於不顧，甚至以言語侮辱之，被繼承人巳○○○在世時常抱怨
    上開被告不孝，甚且被告與被繼承人巳○○○對簿公堂，故被
    繼承人巳○○○於代筆遺囑剝奪被告壬○○、子○○、寅○○、卯○○
    、辰○○、庚○○、己○○、戊○○等之繼承權，符合民法第1145條
    第1項第5款之規定，其特留分自應由渠等之子女即被告亥○○
    等人繼承。
(三)並聲明：同意原告先位聲明請求。
三、被告壬○○、亥○○、午○○主張：
(一)見證人姚素珠、李嘉楠非被繼承人巳○○○指定，僅係周德壎
    之助理，立遺囑當天臨時被要求在場當見證人，渠等對於立
    遺囑之原因、動機以及完整真意毫無所悉。再姚素珠、李嘉
    楠均為代筆人周德壎之受僱人，在代筆遺囑情形，基於同一
    法律理由，同一法律上利益衡量，按平等原則應類推適用民
    法第1198條第5款規定，代筆人之受僱人不得為遺囑見證人
    。姚素珠、李嘉楠均是代筆人周德壎律師之助理，欠缺見證
    人資格，系爭代筆遺囑因不符法定方式，應認無效。
(二)系爭代筆遺囑內容記載之法律專業用語，惟被繼承人巳○○○
    未受任何教育，其完全不識字，不了解「剩餘財產分配請求
    權」、「虛設地上權」法律上意義，豈可能有此口述而經代
    筆人周德壎筆記？何況，系爭代筆遺囑手寫全文超過700個
    字，未錯一字，不合常理，應係之前所預寫，顯然系爭代筆
    遺囑未依民法1194條規定訂立，應認無效。
(三)縱然代筆遺囑合法有效，被繼承人巳○○○雖在遺囑內容陳述
    被告壬○○對其有重大虐待或侮辱情事，而喪失繼承權，然被
    告壬○○否認之，且原告並未舉證以實其說，被告壬○○仍有繼
    承權，主張行使特留分之權利。
(四)並聲明：原告之訴駁回。
四、被告戊○○、己○○、庚○○、甲○○主張：
(一)被告戊○○、己○○、庚○○、甲○○常探視被繼承人巳○○○，於其
    住院期間亦多次探望關心，於結婚設宴時送予喜帖喜餅，邀
    其參加婚宴，並無不探視關心被繼承人巳○○○之情。被繼承
    人巳○○○主要語言為臺語，聽不懂國語且不識字，並無由通
    譯傳譯之，且認證書並未記載有通譯在場，卻註記「符合本
    人之真意」，顯然欠缺法律所定應由通譯傳譯之要件。被繼
    承人巳○○○為代筆遺囑時，由代筆人周德壎引導內容後宣讀
    ，被繼承人巳○○○僅點頭表示而已，且被繼承人巳○○○仍稱呼
    原告及子○○舊名，顯然不知上述二人改名之事，又如何確認
    被繼承人所稱指何人？而周德壎表示曾上廁所或接電話，亦
    無法排除中途有見證人離開之情事，且其對於代筆遺囑過程
    陳述前後矛盾，且不符合一般文書待原稿或整本簽完名後再
    影印留存之習慣，且不排除宣讀A份遺囑，影印B份遺囑之可
    能，況寫完後影印再簽名，每份簽名筆跡應有些許差異，但
    原告及證人所提影本僅有一種筆跡，與證人證詞不符。又原
    告迄今未提出系爭代筆遺囑之原本或正本，而原告所持影本
    有偽造、修改、覆蓋影印之可能與風險，周德壎亦證稱寫完
    後印了幾分，再請他們在每一份簽名等語，故應有多份系爭
    代筆遺囑影本經被繼承人巳○○○親自簽名，且被繼承人巳○○○
    於106年5月17日去世，其間是否因事件演變而改變其意思，
    遺物中亦無系爭代筆遺囑之原本或正本，故不排除被繼承人
    巳○○○可能改變其遺產分配之意思。另姚素珠與原告、辛○○
    於103年間有借貸關係達882萬元，利息高達425萬餘元，然
    證人姚素珠卻稱：「我與辛○○之前有債權關係，但是在立遺
    囑後面的事。」，但系爭代筆遺囑於104年2月13日書立，顯
    然是先有債務後有系爭代筆遺囑見證之事，況其與證人周德
    壎為夫妻關係，兩造確有實質上利害關係，故系爭代筆遺囑
    是否符合被繼承人巳○○○之真意實有疑義。且原告訴代急於
    勾串證人說詞，足證原告、被告辛○○、證人周德壎、姚素珠
    、李嘉楠有相互串證借以謀取遺產。而系爭代筆遺囑製作日
    期為104年2月13日，正值臺灣臺北地方法院103年度重家訴
    字第29號分割遺產案件審理期間，周德壎為原告巳○○○之訴
    訟代理人，委任期間為103年4月1日至104年6月24日，被告
    為壬○○、辛○○、子○○、鄭隴春等人，同時臺灣臺北地方法院
    104年度重訴字第242號返還不當得利案件之審理期間，周德
    壎為被告辛○○之訴訟代理人，委任期間為104年3月12日至10
    5年6月15日止，該二案均與訴外人鄭進益之遺產有實質關聯
    事件，且系爭代筆遺囑涉及辛○○、鄭隴春之遺產繼承事項及
    訴外人鄭進益之遺產分配，周德壎顯然違反律師法第26條之
    禁止規定，故排除鄭德壎之見證人資格後，系爭代筆遺囑顯
    與法定要件不符，應屬無效。
(二)周德壎為專業律師，知曉製作代筆遺囑之法定要件，故周德
    壎律師為被繼承人巳○○○製作代筆遺囑過程之錄影，可認為
    巳○○○製作系爭遺囑之全部過程錄影，然由系爭影片內容顯
    示，巳○○○並未先行口述遺囑意旨由周德壎筆記，亦未主動
    口頭表示其遺囑意旨，巳○○○不識字，而周德壎未逐字逐句
    講述遺囑內容，期間巳○○○多次欲開口說明，甚至可能修改
    系爭遺囑內容，均遭周德壎制止；而見證人姚素珠、李嘉楠
    並無手持該系爭遺囑核對內容是否與周德壎所讀相符，且無
    見聞確認係爭遺囑內容係出於遺囑人之真意，僅在場旁觀本
    件代筆遺囑之作成程序，不符合代筆遺囑之法定要件，確實
    屬於無效之遺囑，故請求當庭勘驗系爭代筆遺囑錄影光碟內
    容等語。
(三)並聲明：1.原告之訴駁回。2.被繼承人巳○○○之遺產按應
    繼分比例分割予被告。
五、被告卯○○主張：
(一)系爭代筆遺囑之見證人姚素珠、李嘉楠經到庭作證之證詞所
    示，其等均係由代筆人周德壎所指定，並非立遺囑人所指定
    ，對立遺囑人立遺囑之動機、原因、立遺囑之過程完全不知
    悉，甚至連立遺囑人是否會說中文、日文或閱讀中文、日文
    皆不知悉，僅不斷表示代筆人周德壎有解釋給立遺囑人聽，
    然倘若代筆人周德壎有解釋給立遺囑人聽，為何在旁邊的見
    證人會就上開情事全不知悉，就此可知二見證人未全程參與
    立代筆遺囑之過程，渠等擔任見證人亦非立遺囑人所指定，
    充其量僅係在代筆遺囑上簽名而已，顯不符合代筆遺囑之要
    件。
(二)本件系爭代筆遺囑諸多用字頗為專業，如「剩餘財產分配」
    、「虛設地上權」等文字，依立遺囑人之能力絕無可能為如
    此方式之陳述，極有可能係由他人代擬遺囑，再將該遺囑直
    接由代筆人宣讀，根本非立遺囑人親自口述代筆遺囑內容，
    顯然已違反立遺囑人應口述遺囑旨意之規定。
(三)又系爭代筆遺囑中被繼承人巳○○○之身分證字號錯誤乙事，
    周德壎雖證稱其係照證件抄寫，可能係抄錯了，可知系爭代
    筆遺囑訂定過程極為草率，連立遺囑人身份證字號錯誤如此
    明顯問題，在場立遺囑人、見證人、代筆人皆未發現。何況
    代筆遺囑要求見證人中之一人朗讀遺囑全部內容，倘確有朗
    讀遺囑全部內容，立遺囑人不可能連身分證字號此等錯誤皆
    未發覺，亦不可能連立遺囑人是否能表達中文或日文皆不知
    悉，否則見證人等如何確認立遺囑人是否知悉代筆遺囑之內
    容？此外，依被告己○○提出之錄音譯文所示，代筆人兼見證
    人周德壎確實未宣讀遺囑內容，當然遺囑內容無從由遺囑人
    認可，此與上開代筆遺囑法定要件不符，遺囑應為無效。
(四)此外，依據上開規定代筆遺囑亦應由見證人中之一人講解遺
    囑全部內容始為合法。周德壎雖有講解，但僅講解少部分遺
    囑內容，其餘大部分遺囑內容均未講解。特別是關於對遺囑
    人有重大虐待及侮辱情事部分並未將遺囑所載內容完全講解
    ，甚至就剝奪繼承權之對象就張惟佑、己○○、庚○○等人亦僅
    稱三個孫子，未實際講解所剝奪繼承權之孫子姓名，更不適
    法。此部分亦未依照代筆遺囑法定要件講解部分處理，該遺
    囑應為無效。
(五)本件遺產分割案件既無有效之遺囑在前，遺產分配自應依應
    繼分為分配，被告卯○○應繼分比例為八分之一，就被繼承人
    巳○○○所留之遺產，自應取得八分之一之權利。退萬步言，
    縱然本件系爭代筆遺囑為有效，代筆遺囑之方配方式亦已侵
    害被告卯○○之特留分，被告卯○○按其應繼分比例，其應至少
    有十六分之一特留分權利，系爭遺產被告卯○○至少應可取得
    系爭遺產十六分之一特留分。
(六)並聲明：原告之訴駁回。
六、被告子○○主張：
(一)見證人周德勳、姚素珠為鄭櫳椿、辛○○之債權人，類推適用
    民法第1198條第1項第4款之規定，與被繼承人巳○○○有利益
    突衝，故不得擔任本件遺囑見證人。而姚素珠為周德勳之配
    偶，李嘉楠為周德勳之受雇人，類推適用民法第1198條第1
    項第5款規定，認均不得系爭代筆遺囑見證人。再系爭代筆
    遺囑固有周德壎、姚素珠、李嘉楠簽名見證，惟姚素珠及李
    嘉楠非被繼承人巳○○○所指定，係周德勳自行指定，不符代
    筆遺囑應由遺囑人指定三人以上之見證人見證之要件。又周
    德勳事先謄寫好系爭代筆遺囑，與83歲輕微失智的巳○○○閒
    聊後，即宣讀一字不改，一字未錯，卻錯身份證字號的系爭
    代筆遺囑，再應他們要求從羅斯福路2段遠至忠孝西路1段辦
    理公證。周德勳未以最簡單經濟的錄音、錄影方式控制法律
    風險，顯然不符民法第1194條所定之要件，依民法第73條前
    段規定自屬無效。
(二)被繼承人巳○○○自90年間即與辛○○、
(三)張麗美、天○○同住。97年巳○○○配偶鄭進益死亡後，辛○○於
    家中設監視器監控巳○○○，並拔掉巳○○○房間電話線，阻撓子
    女與巳○○○連絡。被告等人探視巳○○○時，辛○○、天○○、張麗
    美均表現敵意。98年起辛○○夫婦與天○○屢以巳○○○名義對子○○等提出訴訟，卻誤導巳○○○，使其認為是壬○○、子○○、卯○○
    、辰○○等人對巳○○○起訴要求分產。雖然如此，子○○仍不時
    藉機探視巳○○○，與原告主張被告子○○對巳○○○不聞不問、有
    重大虐待及侮辱情事云云與事實不符。
(四)被告子○○於108年7月8日以存證函對辛○○、天○○、張麗美行
    使扣減權，此項意思表示，業於108年7月9日送達辛○○、張
    麗美，是子○○已依法行使扣減之形成權。
(五)從而，系爭代筆遺囑自始無效，被告子○○與其他共同被告亦
    無民法第1145條第1項第5款對被繼承人重大虐待及侮辱之喪
    失繼承權情事，故被繼承人巳○○○之遺產應依民法第1140條
    及第1141條之規定辦理分割。
(六)並聲明：駁回原告之訴。
七、被告辰○○、宇○○、地○○主張：渠等3人均同意就系爭遺產為
    分割，並同意系爭代筆遺囑合法有效，同意原告依系爭代筆
    遺囑所主張之分割方法。
八、被告寅○○、戌○○、癸○、申○○、未○○、酉○○、丁○○、丙○○未
    於言詞辯論期日到場，亦未提出書狀作何聲明或陳述。
九、得心證之理由：
(一)被繼承人巳○○○於106年5月17日死亡，扣除遺產稅後，遺
　　有如附表一所示遺產，兩造為其法定繼承人等情，為兩造所
　　不爭執，復有被繼承人巳○○○之除戶謄本、繼承系統表影
　　本乙份、財政部北區國稅局遺產稅核定通知書影本乙份、臺
　　灣臺北地方法院107年度存字第145號提存通知書影本乙份、
　　法務部行政執行署臺北分署107年6月8日北執恭107年遺稅執
　　特專字第28693號執行命令及107年7月16日北執恭107年遺稅
　　執特專字第28693號收取命令影本各乙份、兩造最新戶籍謄
　　本等件在卷足佐（本院108年度重家繼訴18號卷【下稱重家
    繼訴18號卷】卷一第23頁、第25頁、第27頁、第29頁、第31
    至34頁、第75至111頁，同卷二第127頁，同卷四第638頁）
    ，復為被告所不爭執，自堪信為真實。　　
(二)原告主張被繼承人巳○○○之遺產如附表一「遺產項目欄」所
    示之財產，應依系爭代筆遺囑分割如附表一「擴張後分割方
    法欄」所示，惟為被告所否認，並以前詞置辯，是本件應審
    酌之點在於：1.系爭代筆遺囑是否有效？2.被告壬○○等8人
    有無民法第1145條第1項第5款對被繼承人巳○○○重大虐待及
    侮辱而喪失其繼承權之情事？3.系爭代筆遺囑是否侵害特定
    繼承人特留分?系爭遺產應如何分割為宜？茲論述如下：
  1.系爭代筆遺囑是否有效?
  ⑴按代筆遺囑，由遺囑人指定三人以上之見證人，由遺囑人口
    述遺囑意旨，使見證人中之一人筆記、宣讀、講解，經遺囑
    人認可後，記明年、月、日及代筆人之姓名，由見證人全體
    及遺囑人同行簽名，遺囑人不能簽名者，應按指印代之，民
    法第1194條定有明文。又該條所稱「由遺囑人口述遺囑意旨
    」乃「代筆遺囑」法定要式之一，必由遺囑人親自口述，以
    確保遺囑內容之真確。該「口述遺囑意旨」，遺囑人固無須
    將遺囑之全部逐字逐句口頭陳述，且因數字關係或內容複雜
    ，以口述不能盡意，而於見證人面前口頭表示以某文書內容
    為其遺囑意旨者，亦得稱之（最高法院97年度臺抗字第645
    號裁定意旨參照）。
  ⑵被繼承人巳○○○於104年2月13日，由周德壎律師代筆，預立系
    爭代筆遺囑，指定其遺產由原告、被告辛○○、訴外人即辛○○
    之配偶張麗美各繼承3分之1，遺囑內容並載明被告壬○○等8
    人因對被繼承人巳○○○有重大虐待及侮辱情事，故不得繼承
    其遺產等文，此有系爭代筆遺囑影本1份在卷可稽（重家繼
    訴18號卷一第39至41頁）。證人周德壎律師並於本院審理時
    證稱：巳○○○是在104年2月13日告訴我系爭代筆遺囑的內容
    ，巳○○○在我的事務所告訴我，因為她不太會寫字，所以告
    訴我她要寫的遺囑的内容，我將她的陳述筆記後，照她的意
    思寫下來，然後，再逐句宣讀給巳○○○聽，詢問巳○○○是不是
    她的意思？巳○○○說是之後，親自在原證六的遺囑原稿上簽
    名等語（重家繼訴18號卷二第259至269頁），參以證人李嘉
    楠證稱：系爭代筆遺囑是巳○○○在跟律師陳述時寫的等語（
    重家繼訴18號卷二第257頁），證人姚素珠亦證稱：關於遺
    產的事，巳○○○當然是跟律師說的，我跟另一個小姐聽巳○○○
    如何對律師說，地點是在我們辦公室；周德壎律師寫好後有
    再讓巳○○○確認，周德壎律師念給巳○○○聽等語（重家繼訴18
    號卷二第250至251頁、第253頁），復參酌系爭代筆遺囑確
    實經周德壎律師宣講、確認巳○○○之真意，巳○○○並以口語表
    示：「對，都沒有來看（臺語）」、「他都不給我吃」、「
    你難道不生氣」等語，其後經巳○○○簽名而作成，此有原告
    所提系爭代筆遺囑錄影光碟譯文1份在卷可憑（重家繼訴18
    號卷五第53至55頁），可見系爭代筆遺囑係由巳○○○口述，
    周德壎律師筆記、宣讀、講解，經巳○○○認可後由巳○○○簽名
    ，核與民法第1194條規定要件相符，系爭代筆遺囑應為有效
    之遺囑。
  ⑶被告張惟佑、己○○、庚○○雖主張周德壎律師為原告、被告辛○○之債權人，有利害衝突，不得擔任見證人云云，然此部分
    主張核屬周德壎律師有無違反律師執業倫理之範疇，尚與民
    法第1194之規定要件無涉，被告張惟佑、己○○、庚○○執此主
    張系爭代筆遺囑無效，容有誤會，不足為採。又渠等主張系
    爭代筆遺囑錄影光碟內容不符合代筆遺囑之法定要式行為，
    惟巳○○○於三名見證人面前對於周德壎執文書宣講遺囑內容
    表示同意等語，亦屬口述遺囑要旨，已如前述，而三名見證
    人為完全行為能力人，在場見聞巳○○○口述遺囑要旨已符代
    筆遺囑要件，並不以見證人需手持系爭遺囑核對內容為要件
    ，被告張惟佑、己○○、庚○○執詞主張系爭代筆遺囑無效，亦
    無可採。
  ⑷被告壬○○、亥○○、午○○、子○○雖均主張見證人姚素珠、李嘉
    楠為周德壎律師之受僱人，應類推適用民法第1198條第5款
    規定不得為見證人云云，惟類推適用，係就法律未規定之事
    項，比附援引與其性質相類似之規定，加以適用，為基於平
    等原則及社會通念以填補法律漏洞的方法，倘無法律漏洞，
    自不生類推適用而補充之問題。又所謂之法律漏洞，乃指違
    反法律規範計劃、意旨的不完整性，法律所未規定者，並非
    當然構成法律漏洞，端視其是否違反法律規範意旨、計劃及
    立法者之是否有意沉默而定（最高法院93年度臺上字第1718
    號判決意旨參照）。查代筆遺囑相較於公證遺囑，代筆者無
    須具有公證人資格，程序顯然較為簡便，其立法意旨在於滿
    足被繼承人選擇簡便程序之需求，避免不識字之被繼承人需
    仰賴公證人代筆，造成被繼承人勞力、時間、費用之花費，
    則代筆遺囑制度設計自然較為單純，並無嚴格限制見證人之
    資格，亦未限制見證人不得為公證人之受僱人，然此為立法
    政策之選擇，尚難認為係屬法律漏洞，而無類推適用公證遺
    囑制度之必要，被告壬○○、亥○○、午○○、子○○上開主張，容
    有誤會，應非可採。
  ⑸被告壬○○、亥○○、午○○再主張見證人姚素珠、李嘉楠並未全
    程在場，且未經巳○○○指定為見證人，不符代筆遺囑之要式
    性云云，然證人姚素珠、李嘉楠已於本院證稱渠等於巳○○○
    立遺囑過程均全程在場（重家繼訴18號卷二第252、257頁）
    ，且證人李嘉楠於本院證稱：我當見證人簽名時，巳○○○沒
    有反對等語（重家繼訴18號卷二第259頁），此與錄影光碟
    譯文中巳○○○於證人姚素珠、李嘉楠簽名時均未反對等情相
    符，足見巳○○○已同意系爭代筆遺囑由證人姚素珠、李嘉楠
    擔任見證人，而遺囑人同意特定之三人任見證人為代筆遺囑
    者，與指定該三人任見證人為代筆遺囑無殊（最高法院107
    年度臺上字第901號判決意旨參照），是應認巳○○○已視同指
    定證人姚素珠、李嘉楠擔任見證人，該2見證人並全程在場
    ，系爭代筆遺囑已符合代筆遺囑之法定要件，被告壬○○、亥
    ○○、午○○上開主張，容有誤會，並不可採。
  ⑹至被告壬○○、亥○○、午○○主張系爭代筆遺囑用字過於專業，
    不可能為巳○○○口述云云，然系爭代筆遺囑內容主要係在將
    遺產歸於原告、被告壬○○、張麗美所有，並表明不許其他繼
    承人之繼承，觀諸前述錄影光碟譯文，此部分要旨經巳○○○
    明確表示無誤，是系爭代筆遺囑雖有法律專業用語，然此不
    過是見證人周德壎律師基於法律專業就巳○○○所述而為潤飾
    ，並不能以此用語遽謂巳○○○並未先行向律師口述遺囑要旨
    ，被告壬○○、亥○○、午○○上開主張，容有過度推論之嫌，不
    足為採。
  ⑺至被告己○○雖具狀請求勘驗遺囑製作過程錄影檔，然被告己○○於訊問時已表明對於前述原告所提遺囑製作過程錄影檔譯
    文不爭執（重家繼訴18號卷五第138頁），且被告己○○所提
    出譯文，與原告所提出譯文並無重大差異，難認有勘驗遺囑
    製作過程錄影檔之必要，況依被告自行提出之錄影檔譯文觀
    察，亦可知該錄影並非全程錄影，自難以勘驗該錄影檔之方
    式，確認被繼承人未曾口述遺囑、指定見證人，是此部分錄
    影檔實無勘驗必要，附此敘明。
  ⑻綜上，系爭代筆遺囑確由巳○○○口述，周德壎律師筆記、宣讀
    、講解，經巳○○○認可後由巳○○○簽名，並經巳○○○指定之見
    證人全程在場見證，系爭代筆遺囑自屬有效之遺囑。
  2.被告壬○○等8人是否有民法第1145條第1項第5款之情事?
  ⑴按對於被繼承人有重大之虐待或侮辱情事，經被繼承人表示
    其不得繼承者，喪失其繼承權，民法第1145條第1項第5款定
    有明文。所謂虐待，謂予被繼承人以身體上或精神上痛苦之
    行為，且不以積極行為為限，更包括消極行為在內（最高法
    院72年度臺上字第4710號判決意旨參照）。而該條所稱虐待
    或侮辱，於客觀上情節須達「重大」程度，始得因被繼承人
    主觀上表示不得繼承而使繼承人喪失繼承權，亦即是否屬重
    大之虐待或侮辱，應考量當事人之教育程度、社會地位、社
    會倫理觀念等情事，具體決定，不能僅憑被繼承人之主觀認
    定之，否則不啻被繼承人得僅以細故剝奪繼承人之地位，而
    非事理之平。
  ⑵查系爭代筆遺囑載明：「……壬○○、寅○○、子○○、卯○○、辰○○
    等人，則對本人之生活情形不聞不問，完全不盡扶養之責。
    尤其是在先夫鄭進益去世後，為圖爭奪遺產（例如：壬○○等
    人於前揭剩餘財產分配請求權事件，罔顧親情，以不實之言
    多方杯葛、羞辱本人；而寅○○更趁休夫鄭進益病危之時，虛
    設地上權等，此部分已經判決確定應予塗銷；孫子女張惟佑
    、己○○、庚○○原可代位繼承其母鄭英梅，但其等三人竟配合
    壬○○等人爭產，從不探視本人，亦不顧本【按：似脫漏「人
    」字】為其等三人之祖母之親情，罔顧倫常），令本人極其
    痛心，其等如此對本人之重大虐待及侮辱情事，本人特立此
    遺囑，明確表示其等人除了辛○○及天○○之外的繼承人，均不
    得繼承本人之遺產……本人之遺產，全部由次子辛○○、次女天
    ○○、次媳張麗美各平均繼承1/3……」等文，此有系爭代筆遺
    囑1份在卷可查（重家繼訴18號卷一第39至41頁），固可認
    巳○○○主觀上確有表明除原告、被告辛○○以外之繼承人不得
    繼承之情。惟就被告壬○○等8人客觀上有何重大虐待或侮辱
    之情，原告除提出本院97年度家調字第1195號97年12月19日
    調解紀錄表外，並未提出何種證據證明被告壬○○等8人有虐
    待或侮辱巳○○○之情形，而前述調解紀錄依民事訴訟法第422
    條第1項並不得作為裁判之基礎，且該調解筆錄亦未明確記
    載何當事人對他造有虐待或侮辱之情形，自難資為被告壬○○
    等8人對於巳○○○重大虐待或侮辱之證據。至被告壬○○等8人
    雖與被繼承人間曾有訴訟糾紛，然此為被告壬○○等8人法律
    上所賦與之權利，要難認為係對於被繼承人為重大之虐待或
    侮辱。是本院無從認定被告壬○○等8人客觀上有何「重大」
    虐待或侮辱之情，本件尚不能認被告壬○○等8人符合民法第1
    145條第1項第5款之喪失繼承權要件。從而，被告壬○○等8人
    仍為巳○○○之繼承人無誤，而被告亥○○等14人為親等較遠之
    直系血親卑親屬，依民法第1139條規定，並非系爭遺產之繼
    承人，亦無疑義。
  3.系爭代筆遺囑是否侵害被告壬○○等8人之特留分?系爭遺產應
    如何分割為宜?
  ⑴按直系血親卑親屬之特留分，為其應繼分二分之一；應得特
    留分之人，如因被繼承人所為之遺贈，致其應得之數不足者
    ，得按其不足之數由遺贈財產扣減之，民法第1223條第1款
    、第1225條前段定有明文。而同法第1187條規定，遺囑人於
    不違反關於特留分規定之範圍內，得以遺囑自由處分遺產。
    又自由處分財產之情形，並不限於遺贈而已，指定遺產分割
    方法（民法第1165條第1項）及應繼分之指定，若侵害特留
    分，自可類推適用民法第1225條，許被侵害者，行使扣減權
    （最高法院104年度臺上字第1480號判決意旨參照）。此項
    特留分扣減權性質上為物權之形成權，民法就此雖未設消滅
    期間，惟特留分權利人行使扣減權，與正當繼承人行使繼承
    回復請求權之法律效果相類似，涉及親屬關係暨繼承權義，
    為早日確定有關扣減之法律關係，以保護交易安全，應類推
    適用民法第1146條第2項規定，即自扣減權人知其特留分被
    侵害之時起2年間不行使而消滅，自繼承開始起逾10年者亦
    同（最高法院103年度臺上字第880號判決意旨參照）。
  ⑵經查，系爭遺產現為原告、被告辛○○、被告壬○○等8人公同共
    有，尚未有物權移轉行為，此為兩造所不爭執。而系爭遺產
    既尚未移轉與特定之繼承人或第三人，「物權的形成權」之
    扣減權即無從發生，本案自無行使扣減權行使、時效進行之
    問題，則繼承人於遺產尚未移轉前，縱有行使扣減權之情，
    亦不生效力，僅為裁判分割時，法院為分割方法決定是否依
    遺囑分割之參考，先予敘明。
  ⑶查被告壬○○曾於108年6月4日、被告子○○曾於108年7月8日、
    被告卯○○曾於108年7月12日行使扣減權等情，有被告壬○○答
    辯㈠暨聲請調查證據狀1份（重家繼訴18號卷一第415至417頁
    ）、被告子○○所提存證信函3份（重家繼訴18號卷四第395至
    411頁）、被告卯○○所提存證信函3份（重家繼訴18號卷四第
    415至453頁）在卷可查，可認被告壬○○、子○○、卯○○有意行
    使其扣減權。而被告張惟佑、己○○、庚○○於109年6月16日具
    狀主張本案尚無從行使扣減權，但如侵害渠等特留分將對扣
    減義務人行使扣減權，此有民事答辯㈥狀暨聲請勘驗狀1份在
    卷可查（本院卷四第505頁），可知被告張惟佑、己○○、庚○○亦有行使扣減權之意，是被告壬○○等8人均就渠等之特留分
    有所主張。被告寅○○、辰○○雖未就其等之特留分有何主張，
    然裁判上定共有物之分割方法，係屬法院之職權，不受任何
    共有人主張之拘束，共有人提出之分割方法，僅供法院酌定
    時之參考而已（最高法院81年度臺上字第2018號判決意旨參
    照），而特留分為法律明定之繼承權利，於繼承人未明示拋
    棄以前，縱繼承人尚未行使扣減權，裁判分割時允宜將特留
    分保留與繼承人，以保障各繼承人之權利，並避免日後訴訟
    上繼承人追復主張特留分影響分割方法之決定，此與系爭遺
    產已經移轉特定人場合，須行使扣減權之人方得回復遺產，
    案例情形並不相同。是本院認系爭遺產之分割，仍應考量被
    告壬○○等8人之特留份為宜。
  ⑷查被告壬○○、寅○○、子○○、卯○○、辰○○之法定應繼分均為1/8
    ，被告張惟佑、己○○、庚○○之法定應繼份均為1/24，依此計
    算被告壬○○、寅○○、子○○、卯○○、辰○○之特留分均應為1/16
    ，被告張惟佑、己○○、庚○○之特留分均應為1/48，則被告壬○○等8人特留分合計為系爭遺產之6/16（計算式：1/16+1/16
    +1/16+1/16+1/16+1/48+1/48+1/48＝6/16）。是本案如依系
    爭代筆遺囑，將系爭遺產之三分之二，分歸原告、被告辛○○
    （受告知人即受遺贈人張麗美具狀表示：如有害被告壬○○等
    8人特留分，願拋棄其受遺贈權利，重家繼訴18號卷四第537
    至359頁，故本件分割不考慮將系爭遺產之1/3分歸受遺贈人
    ，附此敘明），剩餘三分之一分配予被告壬○○等8人，將侵
    害被告壬○○等8人之特留分，故此部分被繼承人所為處分顯
    然違反民法第1187條之規定。基此，本院認為在系爭遺產尚
    未移轉之情形，法院裁判分割時仍應考量民法第1187條規定
    、系爭代筆遺囑之意旨決定分割方法，是本件應先保留被告
    壬○○等8人之特留分，剩餘之系爭遺產再依系爭代筆遺囑之
    意旨，平均分配與原告、被告辛○○，即被告壬○○等8人各依
    特留分比例分得系爭遺產，而原告、被告辛○○均分系爭遺產
    之10/16，各自取得5/16。又系爭遺產均為存款或提存款，
    並無不能分割之情事，從而，本院斟酌遺產性質、經濟效用
    及全體共有人之利益，參酌兩造之主張，認分割方法如附表
    甲分割方法欄所示為適當，爰判決如主文。
十、末按因共有物分割、經界或其他性質上類似之事件涉訟，由
    敗訴當事人負擔訴訟費用顯失公平者，法院得酌量情形，命
    勝訴之當事人負擔其一部，民事訴訟法第80條之1定有明文
    。本件係因分割共有物而涉訟，且分割共有物之訴，乃形式
    形成訴訟，法院不受當事人聲明分割方法之拘束，故實質上
    並無所謂何造勝訴、敗訴之問題，亦不因何造起訴而有不同
    ，本件原告請求裁判分割遺產雖有理由，然應由公同共有人
    依分配比例分擔訴訟費用，始為公平。
十一、訴訟費用負擔之依據：家事事件法第51條、民事訴訟法第
      80條之1、第85條第1項本文。 
中　　華　　民　　國　　111 　年　　6 　　月　　30　　日
                  家事法庭    法  官   蔡鎮宇
以上正本係照原本作成。
如對本判決上訴，須於判決送達後20日內向本院提出上訴狀。如
委任律師提起上訴者，應一併繳納上訴審裁判費。
中　　華　　民　　國　　111 　年　　6 　　月　　30　　日
                               書記官   廖素芳

附表一：原告主張先位聲明之遺產項目及分割方法
編號 遺產項目 擴張前分割方法 擴張後分割方法   01 臺灣土地銀行新店分行000000000000號帳戶之存款442元 (1)天○○分得138元 (2)辛○○分得138元 (3)亥○○、午○○各分得14元 (4)戌○○、癸○、申○○、未○○各分得7元 (5)酉○○、丑○○各分得14元 (6)丁○○、丙○○、乙○○各分得9元 (7)宇○○、地○○各分得14元 (8)甲○○分得27元 (1)天○○分得147元 (2)辛○○分得147元 (3)亥○○、午○○各分得12元 (4)戌○○、癸○、申○○、未○○各分得7元 (5)酉○○、丑○○各分得12元 (6)丁○○、丙○○、乙○○各分得8元 (7)宇○○、地○○各分得12元 (8)甲○○分得24元   02 臺灣土地銀行新店分行000000000000號帳戶之存款2,630元 (1)天○○分得822元 (2)辛○○分得822元 (3)亥○○、午○○各分得82元 (4)戌○○、癸○、申○○、未○○各分得41元 (5)酉○○、丑○○各分得82元 (6)丁○○、丙○○、乙○○各分得55元 (7)宇○○、地○○各分得82元 (8)甲○○分得165元 (1)天○○分得877元 (2)辛○○分得877元 (3)亥○○、午○○各分得73元 (4)等戌○○、癸○、申○○、未○○各分得37元 (5)酉○○、丑○○各分得73元 (6)丁○○、丙○○、乙○○各分得48元 (7)宇○○、地○○各分得73元 (8)甲○○分得146元   03 新店寶橋郵局00000000000000號帳戶之存款879元 (1)天○○分得275元 (2)辛○○分得275元 (3)亥○○、午○○等各分得27元 (4)戌○○、癸○、申○○、未○○各分得14元 (5)酉○○、丑○○各分得27元 (6)丁○○、丙○○、乙○○各分得18元 (7)宇○○、地○○各分得27元 (8)甲○○分得57元 (1)天○○分得293元 (2)辛○○分得293元 (3)亥○○、午○○各分得24元 (4)戌○○、癸○、申○○、未○○各分得13元 (5)酉○○、丑○○各分得24元 (6)丁○○、丙○○、乙○○各分得16元 (7)宇○○、地○○各分得24元 (8)甲○○分得49元   04 臺灣臺北地方法院107年度存字第145號提存金119,672,376元 (1)天○○分得37,397,6    17元 (2)辛○○分得37,397,6    17元 (3)亥○○、午○○各分得3,739,762元 (4)戌○○、癸○、申○○、未○○各分得1,869,881元 (5)酉○○、丑○○各分得3,739,762元 (6)丁○○、丙○○、乙○○各分得2,493,174元 (7)宇○○、地○○等各分得3,739,762元 (8)甲○○分得7,479,52    4元 (1)天○○分得39,890,792元 (2)辛○○分得39,890,792元 (3)亥○○、午○○各分得3,324,233元 (4)戌○○、癸○、申○○、未○○各分得1,662,116元 (5)酉○○、丑○○各分得3,324,233元 (6)丁○○、丙○○、乙○○各分得2,216,155元 (7)宇○○、地○○各分得3,324,233元 (8)甲○○分得6,648,465元 

附表二：原告主張第一備位聲明之遺產項目及分割方法
編號 遺產項目 擴張前分割方法 擴張後分割方法 1 臺灣土地銀行新店分行000000000000號帳戶之存款442元 (1)天○○分得138元 (2)辛○○分得138元 (3)亥○○、午○○各分得14元 (4)戌○○、癸○、申○○、未○○各分得7元 (5)酉○○、丑○○各分得14元 (6)丁○○、丙○○、乙○○各分得9元 (7)宇○○、地○○各分得14元 (8)戊○○、己○○、庚○○各分得9元 (1)天○○分得147元 (2)辛○○分得147元 (3)亥○○、午○○各分得12元 (4)戌○○、癸○、申○○、未○○各分得7元 (5)酉○○、丑○○各分得12元 (6)丁○○、丙○○、乙○○各分得8元 (7)宇○○、地○○各分得12元 (8)戊○○、己○○、庚○○各分得8元 2 臺灣土地銀行新店分行000000000000號帳戶之存款2,630元 (1)天○○分得822元 (2)辛○○分得822元 (3)亥○○、午○○各分得82元 (4)戌○○、癸○、申○○、未○○各分得41元 (5)酉○○、丑○○各分得82元 (6)丁○○、丙○○、乙○○各分得55元 (7)宇○○、地○○各分得82元 (8)戊○○、己○○、庚○○各分得55元 (1)天○○分得877元 (2)辛○○分得877元 (3)亥○○、午○○各分得73元 (4)戌○○、癸○、申○○、未○○各分得37元 (5)酉○○、丑○○各分得73元 (6)丁○○、丙○○、乙○○各分得48元 (7)宇○○、地○○各分得73元 (8)戊○○、己○○、庚○○各分得49元、49元、48元 3 新店寶橋郵局00000000000000號帳戶之存款879元 (1)天○○分得275元 (2)辛○○分得275元 (3)亥○○、午○○各分得27元 (4)戌○○、癸○、申○○、未○○各分得14元 (5)酉○○、丑○○各分得27元 (6)丁○○、丙○○、乙○○各分得18元 (7)宇○○、地○○各分得27元 (8)戊○○、己○○、庚○○各分得19元 (1)天○○分得293元 (2)辛○○分得293元 (3)亥○○、午○○各分得24元 (4)戌○○、癸○、申○○、未○○各分得13元 (5)酉○○、丑○○各分得24元 (6)丁○○、丙○○、乙○○各分得16元 (7)宇○○、地○○各分得24元 (8)戊○○、己○○、庚○○各分得16元、16元、17元 4 臺灣臺北地方法院107年度存字第145號提存金119,672,376元 (1)天○○分得37,397,    617元 (2)辛○○分得37,397,    619元 (3)亥○○、午○○各分得3,739,762元 (4)戌○○、癸○、申○○、未○○各分得1,869,881元 (5)酉○○、丑○○各分得3,739,762元 (6)丁○○、丙○○、乙○○各分得2,493,174元 (7)宇○○、地○○各分得3,739,762元 (8)戊○○、己○○、庚○○各分得2,49    3,174元 (1)天○○分得39,890,792元 (2)辛○○分得39,890,792元 (3)亥○○、午○○各分得3,324,233元 (4)戌○○、癸○、申○○、未○○各分得1,662,116元 (5)酉○○、丑○○各分得3,324,233元 (6)丁○○、丙○○、乙○○各分得2,216,155元 (7)宇○○、地○○各分得3,324,233元 (8)戊○○、己○○、庚○○各分得2,216,155元 

附表三：
編號 遺產項目 擴張前分割方法 擴張後分割方法 1 臺灣土地銀行新店分行000000000000號帳戶之存款442元 (1)天○○分得138元 (2)辛○○分得137元 (3)壬○○、寅○○、子○○、卯○○、辰○○各分得28元 (4)戊○○、己○○、庚○○各分得9元 (1)天○○分得147元 (2)辛○○分得147元 (3)壬○○、寅○○、子○○、卯○○、辰○○各分得24元 (4)戊○○、己○○、庚○○各分得10元、9元、9元 2 臺灣土地銀行新店分行000000000000號帳戶之存款2,630元 (1)天○○分得822元 (2)辛○○分得823元 (3)壬○○、寅○○、子○○、卯○○、辰○○各分得164元 (4)戊○○、己○○、庚○○各分得55元 (1)天○○分得877元 (2)辛○○分得877元 (3)壬○○、寅○○、子○○、卯○○、辰○○各分得146元 (4)戊○○、己○○、庚○○各分得48元、49元、49元 3 新店寶橋郵局00000000000000號帳戶之存款879元 (1)天○○分得275元 (2)辛○○分得275元 (3)壬○○、寅○○、子○○、卯○○、辰○○各分得55元 (4)戊○○、己○○、庚○○各分得18元 (1)天○○分得293元 (2)辛○○分得293元 (3)壬○○、寅○○、子○○、卯○○、辰○○各分得49元 (4)戊○○、己○○、庚○○各分得16元 4 臺灣臺北地方法院107年度存字第145號提存金119,672,376元 (1)天○○分得37,397,    617元 (2)辛○○分得37,397,    617元 (3)壬○○、寅○○、子○○、卯○○、辰○○各分得7,479,524元 (4)戊○○、己○○、庚○○各分得2,493,174元 (1)天○○分得39,890,792元 (2)辛○○分得39,890,792元 (3)壬○○、寅○○、子○○、卯○○、辰○○各分得6,648,465元 (4)戊○○、己○○、庚○○各分得2,216,155元、2,216,156元、2,216,156元 

附表甲：本院認定遺產範圍及分割方法
編號 遺產項目 分割方法 1 臺灣土地銀行新店分行000000000000號帳戶之存款442元 (1)天○○分得138元 (2)辛○○分得137元 (3)壬○○、寅○○、子○○、卯○○、辰○○各分得28元 (4)戊○○、己○○、庚○○各分得9元 2 臺灣土地銀行新店分行000000000000號帳戶之存款2,630元 (1)天○○分得822元 (2)辛○○分得823元 (3)壬○○、寅○○、子○○、卯○○、辰○○各分得164元 (4)戊○○、己○○、庚○○各分得55元 3 新店寶橋郵局00000000000000號帳戶之存款879元 (1)天○○分得275元 (2)辛○○分得275元 (3)壬○○、寅○○、子○○、卯○○、辰○○各分得55元 (4)戊○○、己○○、庚○○各分得18元 4 臺灣臺北地方法院107年度存字第145號提存金119,672,376元 (1)天○○分得37,397,617元 (2)辛○○分得37,397,617元 (3)壬○○、寅○○、子○○、卯○○、辰○○各分得7,479,524元 (4)戊○○、己○○、庚○○各分得2,493,174元 



附表乙：
編號 繼承人 分配比例 1 天○○ 5/16 2 壬○○ 5/16 3 辛○○ 1/16 4 寅○○ 1/16 5 子○○ 1/16 6 卯○○ 1/16 7 辰○○ 1/16 8 戊○○ 1/48 9 己○○ 1/48 10 庚○○ 1/48